【裁判字號】    95,重訴,42
【裁判日期】    950929
【裁判案由】    商業會計法等
【裁判全文】
臺灣板橋地方法院刑事判決              95年度重訴字第42號
公  訴  人  臺灣板橋地方法院檢察署檢察官
被      告  甲○○
上列被告因違反商業會計法等案件，經檢察官提起公訴（95年度
偵緝字第1410號），本院合議庭裁定依簡式審判程序審理，本院
判決如下：
    主  文
甲○○共同連續商業負責人，以明知為不實之事項，而填製會計
憑證，處有期徒刑陸月，如易科罰金以銀元佰元即新臺幣玖佰
元折算壹日
    事  實
一、甲○○夥同其姓名年籍不詳已成年之友人，共同基於幫助他
    人逃漏稅捐之概括犯意聯絡，明知並無實際營業能力，仍向
    臺灣省建設廳聲請登記、成立「建奇有限公司」（以下簡稱
    建奇公司、址設臺北縣土城市○○路○ 段167 巷7 號2 樓）
    ，其擔任該公司之董事，為商業會計法所規定之商業負責人
    ，其向臺北縣政府聲請准予設立登記並核發營利事業登記證
    ，再向臺北縣稅捐稽徵處申請使用統一發票後，即以「虛進
    虛出」（即並無實際進貨事實，卻取得其他公司、行號所開
    立之統一發票《此類統一發票以下簡稱甲種發票，該等發票
    所含之營業稅額，就建奇公司而言，即所謂之進項稅額》，
    供作建奇公司之進項憑證，據以扣抵建奇公司應納之營業稅
    額【即銷項稅額減進項稅額後之餘額】，虛增成本、降低營
    利事業所得額、藉此短漏建奇公司該年度應納營利事業所得
    稅額；亦無銷貨事實，卻開立統一發票《此類統一發票以下
    簡稱乙種發票，該等發票所含之營業稅額，就建奇公司而言
    ，即所謂之銷項稅額》與其他公司、行號，供作其他公司、
    行號之進項憑證，俾幫助其他公司、行號，扣抵彼等應納之
    營業稅額，虛增成本、降低營利事業所得額、藉此短漏彼等
    公司行號該年度應納營利事業所得稅額）之不正當方法，自
    民國86年5 月起至87年6 月止，明知並無銷售事實，仍連續
    虛偽開立其業務上所掌之統一發票共達74張（即屬乙種發票
    、銷售額計達新臺幣《下同》63'448'775元，營業稅額合計
    3'17 2' 437 元），分別交與翊興開發股份有限公司（以下
    簡稱翊興公司、統一編號00000000、址設臺北市○○○路○
    段138 之1 號7 樓之2） 、踰清企業有限公司（以下簡稱踰
    清公司、統一編號00000000、址設臺北市○○○路○ 段119
    巷36號1 樓）、龍堡皮革股份有限公司（以下簡稱龍堡公司
    、統一編號00000000、址設臺中縣大肚鄉○○村○○路36號
    ）等三家公司，俾翊興公司、踰清公司、龍堡公司充作各該
    期營業稅進項憑證，幫助翊興公司等三家公司，得以短漏各
    該期應納營業稅額，共計達3'172'437 元（詳如臺北縣稅捐
    稽徵處所提供「專案申請調檔統一發票查核名冊」第000486
    頁及「專案申請調檔統一發票查核清單」第002179頁至第
    0021 82 頁所載），並藉此幫助翊興公司等三家公司，得以
    虛增成本、降低營利事業所得額，藉此短漏各該年度應納營
    利事業所得稅額約15'852'193元（按速算公式換算：63'448
    '775×25% －10'00 0 ＝15' 852'193） 。復為避免建奇公
    司本身稅賦，明知並無進貨事實，竟仍向平衡工程有限公司
    （以下簡稱平衡公司、統一編號00000000、址設臺北市○○
    ○路○ 段65巷4 弄11號1 樓）、鋁台企業有限公司（以下簡
    稱鋁台公司、統一編號00000000、址設臺北市○○○路6 之
    7 號2 樓）等二家公司共取得76張統一發票（即屬甲種發票
    、銷售額計達63'866'207元，營業稅額合計3'193'315 元）
    ，供作不實之進項憑證（詳如臺北縣稅捐稽徵處所提供「專
    案申請調檔統一發票查核名冊」第000184頁及「專案申請調
    檔統一發票查核清單」第000852頁至第000855頁所載），此
    足生損害於稅捐稽徵機關對於營業稅課徵之正確性及公平性
    。
二、案經臺北縣稅捐稽徵處移送臺灣板橋地方法院檢察署檢察官
    偵查起訴。
    理  由
一、訊據被告甲○○對於上揭犯罪事實均坦承不諱。此外，並有
    與被告上開自白情節相符之建奇公司設立登記事項卡、建奇
    公司章程、經濟部公司執照、營業商號使用統一發票申請書
    與財政部財稅資料中心專案申請調檔統一發票查核名冊與清
    單等文件附卷可稽。再上開該踰清、鋁台等公司因與建奇公
    司均係虛設行號，彼此共用「虛進虛出」之不正當方法，幫
    助他人逃漏稅捐，且上開虛設行號集團之各該公司所取得之
    進項憑證即所謂「虛進」部分，大部分係彼等虛設行號集團
    中之各該公司相互對開充數的（詳參臺北縣稅捐稽徵處所提
    供「專案申請調檔統一發票查核名冊」第000486頁及「專案
    申請調檔統一發票查核清單」第002179頁至第002182頁；「
    專案申請調檔統一發票查核名冊」第000184頁及「專案申請
    調檔統一發票查核清單」第000852頁至第000855頁），俾抵
    扣彼等虛設公司所「虛出」部分之銷項營業稅額等等。又被
    告以上開方式，致使前開翊興公司、踰清公司、龍堡公司三
    家公司，得以短漏各該期應納營業稅額，共計達3'172'437
    元，且短漏各該年度應納營利事業所得稅額約15'852'193元
    等情，亦經臺北縣稅捐稽徵處函敘稽詳。事證明確，被告犯
    行堪以認定，應予依法論科。
二、被告甲○○為建奇公司之董事，為公司法第8 條第1 項之公
    司負責人，亦為商業會計法第4 條之商業負責人。按營利事
    業銷貨或進貨統一發票，應認屬於商業會計法第15條所指商
    業會計憑證之一種，商業負責人以明知不實之事項而填製會
    計憑證，即應認構成商業會計法第71條第1 款之罪，該罪與
    刑法第215 條之業務文書登載不實罪屬法規競合關係，依特
    別法優於普通法之原則，應優先適用前者之罰則規定，此有
    最高法院92年度臺上字第6792號判決意旨可資參照。核被告
    所為，係犯稅捐稽徵法第43條第1 項幫助逃漏稅捐罪、商業
    會計法第71條第1 款明知為不實之事項，而填製會計憑證罪
    。復按「行為後法律有變更者，適用行為時之法律；但行為
    後之法律有利於行為人者，適用最有利於行為人之法律」，
    刑法第2 條第1 項定有明文，被告行為後，修正後刑法第28
    條業於95年7 月1 日施行，將舊刑法第28條所定共同正犯要
    件，即「二人以上共同『實施』犯罪之行為者，皆為正犯」
    之規定，修正為「二人以上共同『實行』犯罪之行為者，皆
    為正犯」之規定，因被告與姓名年籍不詳之友人已達著手實
    行上開犯行之階段，故上開修正前後之規定適用之結果，對
    於被告均是相同之結論，即並無何有利、不利之差別，爰依
    刑法第2 條第1 項前段之規定，適用被告行為時即修正前之
    刑法第28條規定論處。被告與姓名年籍不詳之友人就上開犯
    行，有犯意聯絡及行為分擔，應依修正前刑法第28條之規定
    ，論以共同正犯。又被告行為後，刑法第56條連續犯之規定
    ，業於94年1 月7 日修正公布刪除，並於95年7 月1 日施行
    ，則被告多次幫助逃漏稅捐與明知為不實之事項，而填製會
    計憑證二罪，因行為後新法業已刪除連續犯之規定，此刪除
    雖非犯罪構成要件之變更，但顯已影響行為人刑罰之法律效
    果，自屬法律有變更，依新法第2 條第1 項規定，比較新、
    舊法結果，仍應適用較有利於被告之行為時法律即舊法論以
    連續犯（最高法院95年第8 次刑事庭會議決議參照）。被告
    前揭先後多次幫助逃漏稅捐與明知為不實之事項，而填製會
    計憑證二犯行，各時間緊接，犯罪構成要件皆相同，均為連
    續犯，應分別依刑法第56條連續犯之規定，以一罪論，並皆
    加重其刑。又刑法第55條後段有關「犯一罪而其方法或結果
    之行為犯他罪名」之牽連犯規定，亦經修正刪除，即修正後
    之刑法，已無牽連犯得論以裁判上一罪之情形，所犯之數罪
    ，應按其具體情形論罪，查被告以連續填製不實會計憑證之
    方法，來達成幫助逃漏稅捐之目的，前開二種行為、時間均
    屬各別獨立，但有方法目的、原因結果之牽連關係，亦以適
    用修正前刑法第55條之規定論以裁判上一罪，較有利於被告
    。故被告連續幫助逃漏稅捐罪及連續填製不實會計憑證二罪
    間，有方法目的、原因結果之牽連關係，應依修正前刑法第
    55條後段牽連犯之規定，從一重論以商業會計法第71條第1
    款明知為不實之事項，而填製會計憑證罪。爰審酌被告以事
    實欄所載之方式幫助其他公司逃漏稅捐，逃漏稅捐金額不少
    ，被告惡性非輕，然被告犯後業已坦承犯行，甚有悔意等一
    切情狀，量處被告如主文所示之刑。又按「行為後法律有變
    更者，適用行為時之法律；但行為後之法律有利於行為人者
    ，適用最有利於行為人之法律」，刑法第2 條第1 項定有明
    文。本件被告於犯上開幫助逃漏稅捐罪與明知為不實之事項
    ，而填製會計憑證罪時之刑法第41條業已修正，並於90年1
    月10日經總統公布，於90年1 月12日生效，茲比較新舊法文
    修正之結果，其中原舊法第41條「犯最重本刑為三年以下有
    期徒刑以下刑之罪，而受六月以下有期徒刑或拘役之宣告，
    因身體、教育、職業或家庭之關係，執行顯有困難，得以一
    元以上三元以下折算一日，易科罰金」之規定，已經修正擴
    大得易科罰金之範圍，凡「所犯最重本刑為五年以下有期徒
    刑之罪」，符合前開與舊法相同之其他要件下，即得易科罰
    金，即90年1 月12日修正生效後之刑法第41條第1 項前段規
    定：「犯最重本刑為五年以下有期徒刑以下之刑之罪，而受
    六個月以下有期徒刑或拘役之宣告，因身體、教育、職業、
    家庭之關係或其他正當事由，執行顯有困難者，得以一元以
    上三元以下折算一日，易科罰金。」又被告行為時之易科罰
    金折算標準，修正前罰金罰鍰提高標準條例第2 條前段（現
    已刪除）規定，就其原定數額提高為100 倍折算一日，則本
    件被告行為時之易科罰金折算標準，應以銀元三百元折算一
    日，經折算為新臺幣後，應以新臺幣九百元折算為一日。惟
    95 年7月1 日再修正公布施行之刑法第41條第1 項前段則規
    定：「犯最重本刑為五年以下有期徒刑以下之刑之罪，而受
    六個月以下有期徒刑或拘役之宣告者，得以新臺幣一千元、
    二千元或三千元折算一日，易科罰金。」比較修正前後之易
    科罰金折算標準，以95年7 月1 日修正公布施行前、90年1
    月12日修正公布施行後之規定，較有利於被告，則應依刑法
    第2 條第1 項前段，適用95年7 月1 日修正公布施行前、90
    年1 月12日修正公布施行後之刑法第41條第1 項前段規定，
    諭知如易科罰金之折算標準，以資懲儆。
三、末按「除被告所犯為死刑、無期徒刑、最輕本刑為三年以上
    有期徒刑之罪或高等法院管轄第一審案件者外，於前條第一
    項程序進行中，被告先就被訴事實為有罪之陳述時，審判長
    得告知被告簡式審判程序之旨，並聽取當事人、代理人、辯
    護人及輔佐人之意見後，裁定進行簡式審判程序。」刑事訴
    訟法第273 條之1 第1 項定有明文。查本件被告所犯上開違
    反商業會計法等罪，均非最輕本刑為三年以上有期徒刑之罪
    ，且被告於本院95年9 月8 日審判程序進行中，復就被訴之
    事實為有罪之陳述，經告知被告簡式審判程序之旨，被告及
    公訴人對於本件改依簡式審判程序審理亦均表示無意見，本
    院即依前揭刑事訴訟法規定，裁定本件進行簡式審判程序，
    末此敘明。
據上論斷，應依刑事訴訟法第299 條第1 項前段、第273 條之1
第1 項，商業會計法第71條第1 款，稅捐稽徵法第43條第1 項，
刑法第11條、第2 條第1 項、修正前第28條、修正前第56條、修
正前41條第1 項前段，修正前罰金罰鍰提高標準條例第1 條前段
、第2 條，現行法規所定貨幣單位折算新臺幣條例第2 條，判決
如主文。
本案經檢察官王聖涵到庭執行職務。
中    華    民    國    95    年    9     月    29    日
              刑事第十九庭   法  官  許必奇
以上正本證明與原本無異。
如不服本判決，應於判決送達後10日內，向本院提出上訴狀。
                             書記官  金和國
中    華    民    國    95    年    9     月    29    日
附錄：
商業會計法第71條：
商業負責人、主辦及經辦會計人員或依法受託代他人處理會計事
務之人員有下列情事之一者，處5 年以下有期徒刑、拘役或科或
併科新臺幣60萬元以下罰金：
一、以明知為不實之事項，而填製會計憑證或記入帳冊。
二、故意使應保存之會計憑證、會計帳簿報表滅失毀損。
三、偽造或變造會計憑證、會計帳簿報表內容或毀損其頁數。
四、故意遺漏會計事項不為記錄，致使財務報表發生不實之結果
    。
五、其他利用不正當方法，致使會計事項或財務報表發生不實之
    結果。
稅捐稽徵法第43條：
教唆或幫助犯第 41 條或第 42 條之罪者，處 3 年以下有期徒刑
、拘役或科新台幣 6 萬元以下罰金。
稅務人員、執行業務之律師、會計師或其他合法代理人犯前項之
罪者，加重其刑至二分之一。
稅務稽徵人員違反第 33 條規定者，除觸犯刑法者移送法辦外，
處1 萬元以上5 萬元以下罰鍰。


司法院資訊處製作；財團法人民間司法改革基金會備份。
